行　政　法　院　判　決　　　　　　　　　　　　　　八十七年度判字第四二四號
　　原　　　告　甲○○
　　被　　　告　財政部高雄市國稅局
右當事人間因有關稅捐事務事件，原告不服行政院中華民國八十六年十月十四日台八
六訴字第三九二四五號再訴願決定，提起行政訴訟。本院判決如左︰
　　主  文
原告之訴駁回。
　　事  實
緣原告係固信建設股份有限公司（以下簡稱固信公司）之負責人，被告以固信公司八
十二年度給付非中華民國境內居住之郭宗仁薪資所得新台幣（下同）四九八、四○○
元，未依規定按給付額扣繳百分之二十之稅款，乃發單責令原告補繳短扣稅款七八、
○八○元。原告不服，申經復查結果，未准變更，提起一再訴願，亦遞遭駁回，遂提
起行政訴訟，茲摘兩造訴辯意旨於次：
原告起訴意旨略謂︰一、現行稅法對於住所並無特別之規定，則住所之觀念及成立要
件，自然以民法之規定為準。再訴願決定書以「國人亦慣以戶籍所在地為其住所」而
認為戶籍所在地即為住所。以此毫無依據的「習慣」，推翻民法住所設置之要件，實
難令人甘服。二、原告一再主張住所及戶籍為二個完全不同之概念。戶籍之登記乃在
據實登記人民遷徒情形，以作為行政上選擇、兵役、社會福利等措施之依據，要與當
事人主觀之意識無關，依照「國人入境短期停留、長期居留及戶籍登記作業要點」之
規定，國人出境滿六個月應辦理戶籍遷出國外登記，如其家人未代理辦理，依目前戶
政機關之處理方式，於一定期間後主動予以註銷戶籍之登記。由此可見，戶籍之登記
實不依當事人之主觀意識，誠為行政上便宜之措施。如今稅務機關反以戶籍來認定納
稅義務人之主觀意識而否定納稅義務人之住所，於理不通，於情亦不合。三、郭宗仁
自七十七年起在國內購置不動產，以國內作為其個人實際生活之根據地，而郭宗仁投
資中國信託商業銀行、大眾商業銀行、中華票券金融等公司其主要經濟活動均在國內
，依據鈞院七十一年判字第二三二號及六十八年六月十八日判決要旨，無不認為郭宗
仁之情形，應係有設定住所於國內之主觀意識。再訴願決定竟認為上開判決既非判例
，本無拘束力，同時又稱「案情不同」而拒絕引用，此種態度豈是合乎法治精神。蓋
原告之引述上項裁判要旨，其旨意即在認明郭宗仁並不符合「住所廢止」之要件，亦
即反證其之住所尚存。四、依據司法院大法官會議釋字第一九八號解釋：所得稅法第
七條第二項規定中所稱在中華民國境內有住所者，縱於一課稅年度內未居住滿一百八
十三天，亦應認為其為「中華民國境內居住之個人」。本案郭宗仁在國內有住所已如
前述，則其居住國內之日數，依上述之解釋要旨已無關緊要。稅捐機關一再以郭宗仁
在國內居住日數作為衡量基準，自與大法官會議之解釋相違。被告一方面再三主張戶
籍登記乃在據實登記人民「遷徙」之情形，但另一方面卻又引述內政部警政署入出境
管理局出入境之紀錄，作為郭君生活動態核定之依據，似此論調，復令人不解﹖蓋戶
籍登記如係「據實」登記人民遷徙情形，則有關人民生活動態之資料，即應以戶籍登
記為依歸，何以再引用警政署入出境管理局資料處理中心紀錄之理﹖郭宗仁八十年十
二月二十九日出境，係赴美國求學，此有美國學生簽證為證。依據民法學者之見解，
國際之立法例，無不認為「以求學為目的，居住於某一地域及留居於學校，不認為有
住所之認定」，如瑞士民法第二十六條是。稅捐機關之認定住所，竟全然違反學理及
國際上之立法，無疑將成笑柄。四、郭宗仁在美研修期間，約計三年有餘，雖類似半
工半讀，然被告即以之認定該地（美國）為其住所，更屬荒謬，毫無法據。蓋住所之
設定，在民法有一定之構成要件，豈是被告主觀所可任力詮釋﹖再者，美國一地最多
祇能為郭宗仁之居所，而居所與住所之法源與概念，兩者間不容混淆，且法效亦大
異其趣，實不待言。五、查郭宗仁在台置產，包括銀行存款，投資股票以及不動產等
登記之住所，從未更易，被告既未查核實情，又不採用前述鈞院裁判要旨，住所之廢
止應依客觀事實之認定，反而逕指郭宗仁係屬不誠實之陳報住所，此種不合邏輯之推
論，無以言諭。蓋郭君倘無久住本地現址之本意，而有移民美國之企圖，當可將其置
產全部出售，廢止本地住所，並於美國購屋久住。然事實上，郭宗仁既無上述之行為
表示，且在美國研修三年餘，其間進進出出，以迄學成回國，均居原址，凡此足證郭
宗仁自始即無廢止本地住所之意思，不待贅言。至於是否辦理戶籍遷入﹖乃屬及戶
籍法之規定，究與所得稅法指「住所」乙詞，應依民法之規定無關，請撤銷原處分等
語。
被告答辯意旨略謂︰按「本法稱中華民國境內居住之個人，指左列兩種：一、在中華
民國境內有住所，並經常居住中華民國境內者。二、在中華民國境內無住所，而於一
課稅年度內在中華民國境內居留合計滿一百八十三天者。本法稱非中華民國境內居住
之個人，係指前項規定以外之個人。」「非中華民國境內居住之個人．．．在中華民
國境內有第八十八條規定之各項所得者，不適用第七十一條關於結算申報之規定，其
應納所得稅應由扣繳義務人於給付時，依規定之扣繳率扣繳之．．．」「扣繳義務人
於扣繳稅款時．．．如原扣繳稅額與稽徵機關核定稅額不符時，由扣繳義務人補繳．
．．。」分別為行為時所得稅法第七條第二、三項，第七十三條第一項及第九十四條
第一項所明定。查郭宗仁於七十二年十二月十二日隨祖母設籍高雄市○○里○○○鄰
○○○路三十九巷六－一號，七十三年七月二十八日隨戶長即原告變更為高雄市○○
里○鄰○○○路三十四號十五樓之一。郭宗仁於八十年十二月二十九日出境，原告於
八十一年九月二十一日向高雄市苓雅區戶政事務所辦理郭君戶籍遷出國外登記（依戶
籍法第四十二條規定戶長為遷出登記之申請人之一），有該所戶籍登記申請書附案可
稽。戶籍登記乃在據實登記人民遷徙情形，國人亦慣以戶籍所在地為其住所，郭宗仁
戶籍既遷出國外，（於八十五年四月二日再遷入），則難謂在中華民國境內設有住所
，又郭君八十三年度在中華民國境內居住亦未滿一百八十三日（八十二年度居住日數
為日），故郭宗仁非屬所得稅法第七條所稱之中華民國境內居住之個人，從而固信
公司於給付郭宗仁薪資所得時，原告自應依各類所得扣繳率標準第三條第二款規定，
按給付額扣取百分之二十稅款，而竟未依法扣取，被告依首揭規定責令原告補繳系爭
稅款，並無不合。原告雖訴稱其辦理郭宗仁戶籍遷出國外，僅係依戶籍法令規定之一
項「登記手續」，並無廢止住所之意思云云，但按「戶籍登記」既反應「遷徙情形」
，即當事人主觀意識之表徵，在原告未能積極舉證證明遷出國外登記非廢止住所之前
，被告以戶籍登記為準，認定其在國內無住所，尚無不合。況固信公司於八十四年十
一月二十三日致被告補充說明書亦稱公司股東同意委由郭宗仁適居美國之便，白天就
地實際參與小木屋之興建學習，夜間研修語文，類似半工半讀，而由公司給予津貼等
語，郭宗仁在美期間既以小木屋興建之學習為謀生之方法，且前後四個年頭，自難謂
該地非其住所。至原告補具銀行開戶印鑑卡皆記載原戶籍地，從未異動，僅能表徵其
未能誠實向銀行明白告知，充其量銀行亦受其蒙蔽。郭宗仁長年居住國外依此一定的
事實，其稅負當按所得稅法第七十三條第一項規定較之按同法第七十一條規定辦理為
適當，而本件原告係扣繳義務人且為所得人之父親，知情最甚，不循正確簡便之「扣
繳」作為，助所得人完成納稅義務，卻採取所得人不方便且不能之「年度結算申報」
方式，其不惜違反首揭稅法規定「便利」納稅之立法意旨，試圖規避稅負，不言而喻
等語。
　　理  由
按「本法稱中華民國境內居住之個人，指左列兩種：一、在中華民國境內有住所，並
經常居住中華民國境內者。二、在中華民國境內無住所，而於一課稅年度內在中華民
國境內居留合計滿一百八十三天者。」「本法稱非中華民國境內居住之個人，係指前
項規定以外之個人。」為行為時所得稅法第七條第二項及第三項所明定。而非中華民
國境內居住之個人，在中華民國境內有薪資所得者，不適用關於結算申報之規定，其
應納所得稅應由扣繳義務人於給付時，依規定之扣繳率扣繳之；扣繳義務人扣繳稅額
與稽徵機關核定稅額不符時，不足之數由扣繳義務人補繳，此觀同法第七十三條第一
項前段及第九十四條第一項之規定亦明。又納稅義務人為非中華民國境內居住之個人
，其有薪資所得者，依行為時各類所得扣繳率標準第三條第二款規定，應按給付額扣
取百分之二十。本件原告不服被告之核定，以郭宗仁係其長子，為本國籍人士，設籍
於高雄市○○○路三十四號十五樓之一，並未廢止住所，依所得稅法第七條第二項規
定，應為中華民國境內居住之個人云云，申經復查結果，被告以郭宗仁於七十二年
十二月十二日隨祖母設籍高雄市○○里○○○鄰○○○路三十九巷六－一號，七十三
年七月二十八日隨戶長即原告變更為高雄市○○里○鄰○○○路三十四號十五樓之一
，郭宗仁於八十年十二月二十九日出境，原告於八十一年九月二十一日向高雄市苓雅
區戶政事務所辦理郭宗仁戶籍遷出國外登記，有戶籍登記申請書附可稽。郭宗仁既
將戶籍遷出國外（八十五年四月二日再遷入），難謂在中華民國境內設有住所，且郭
宗仁八十二年度在中華民國境內居住未滿一百八十三日（居住日數為三日），非屬所
得稅法第七條所稱之中華民國境內居住之個人，固信公司於給付郭宗仁薪資所得時，
原告自應依各類所得扣繳率標準第三條第二款規定，按給付額扣取百分之二十稅款，
其未依法扣取，原核定責令原告補繳系爭稅款，並無不合，乃未准變更。茲原告復以
前開事實欄所載理由，起訴主張郭宗仁自七十七年起即在國內購置不動產，以國內作
為其個人實際生活之根據地，應有設定住所於國內之主觀意識，依司法院大法官會議
釋字第一九八號解釋，縱於同一課稅年度內未居住滿一百八十三天，亦應認為係中華
民國境內居住之個人，又郭宗仁固在美國研修三年餘，但依民法學者之見解及國際立
法例，無不認為「以求學為目的，居住於某一地域及留居於學校，不認為有住所之認
定」，至戶籍是否辦理遷入，屬戶籍法之規定，究與所得稅法所指「住所」，應依民
法之規定無關云云。然查所得稅法所稱中華民國境內居住之個人，係指：一、在中華
民國境內有住所，並經常居住中華民國境內者；二、在中華民國境內無住所，而於一
課稅年度在中華民國境內居留合計滿一百八十三天者而言，同法第七條第二項定有明
文。查郭宗仁於八十二年度在中華民國境內之居住日數僅為三天，此有入出境管理局
資料處理中心之出入境紀錄在足稽，且為原告所不爭執，足堪信為真實。執此以觀
，郭某於八十二年課稅年度，既僅在國內居住三天，自難謂為「經常」居住在中華民
國境內者，洵堪認定。原告主張郭宗仁之住所仍設在中華民國境內而無廢止之意者，
縱屬非虛，然依前開所得稅法之規定，仍非屬中華民國境內居住之個人，殊屬明確。
此項事實之認定，與司法院大法官會議釋字第一九八號解釋及本院七十一年度判字第
二三二號等判決要旨並未違背，從而被告依所得稅法第七十三條第一項前段，第九十
四條第一項及各類所得扣繳率標準第三條第二項之規定責令原告補徵系爭稅款，揆之
首揭說明，核無違誤。一再訴願決定，遞予維持被告所為之復查處分，其理由固未盡
相符，但結論並無不合，仍應予以維持。原告起訴論旨，難謂為有理由，應予駁回。
據上論結，本件原告之訴為無理由，爰依行政訴訟法第二十六條後段，判決如主文。
中    華    民    國     八十七      年      三      月      十九       日
                    行 政 法 院 第 四 庭
                                審 判 長 評  事      曾  隆  興
                                         評  事      吳      仁
                                         評  事      吳  錦  龍
                                         評  事      李  文  宗
                                         評  事      林  家  惠
右  正  本  證  明  與  原  本  無  異
                                         法院書記官  陳  盛  信
中    華    民    國     八十七      年      三      月      二十       日
